臺灣高等法院民事判決
109年度重上字第807號
上  訴  人  岳泰建設股份有限公司
            岳達國際開發股份有限公司
共      同
法定代理人  羅明珠  
共      同
訴訟代理人  蔡承恩律師
            楊金順律師
複  代理人  方志偉律師
            巫家佑律師
被  上訴人  張雅菀  
            陳慕凡  
            張穎護  
            張豐翔  
            張啟邦  
            張迦雯  
            張鴻耀  
            張祐婷  
            張祐華  
            張祐豪  
            張淑芬  
            陳慕芸  
共      同
訴訟代理人  葉建廷律師
            楊克成律師
            鄭惠宜律師
上列當事人間請求損害賠償等事件，上訴人對於中華民國109年8
月20日臺灣臺北地方法院107年度重訴字第647號第一審判決提起
上訴，本院於110年10月13日言詞辯論終結，判決如下：
    主      文
上訴駁回。
第二審訴訟費用由上訴人負擔。
    事實及理由
一、上訴人主張：被上訴人為坐落新北市○○區○○段○○段0○○○○段0
    0○000○000地號土地（下合稱系爭土地）之共有人，應有部
    分比例如附表1所示（下稱系爭比例）。上訴人岳泰建設股
    份有限公司（下稱岳泰公司）與被上訴人於民國102年7月29
    日簽訂住宅大樓合建分售契約書（下稱分售契約），約定由
    被上訴人提供○○段3地號土地為合建基地，由岳泰公司出資
    興建3棟住宅大樓（下稱分售合建標的），以合建分售之方
    式進行合作，依分售契約第17條約定：被上訴人有違約致
    損害本合建案之情事，經岳泰公司定合理期限催告被上訴人
    仍未改善者，如因此致本合建案無法進行，岳泰公司得聲明
    解除本契約。岳泰公司聲明解約時，被上訴人除應無息歸還
    岳泰公司已支付之保證金並賠償同等金額予岳泰公司，被上
    訴人並應賠償岳泰公司已付之工程款項、工程違約金及其他
    實際損失。岳泰公司已於102年7月29日簽發面額新臺幣（下
    同）7500萬元之支票予被上訴人張鴻耀，支付分售契約第2
    條約定之保證金（下稱系爭分售保證金），經張鴻耀提示
    兌現後，依系爭比例分配予被上訴人；上訴人岳達國際開發
    股份有限公司（下稱岳達公司）則於103年10月24日與被上
    訴人簽訂商用及旅館大樓合建分屋契約書（下稱分屋契約）
    ，約定由被上訴人提供系爭土地為合建基地，由岳達公司出
    資興建1棟商用及旅館大樓（下稱分屋合建標的），以合建
    分屋之方式進行合作，依分屋契約第16條約定：被上訴人
    有違約致損害本合建案之情事，經岳達公司定合理期限催告
    被上訴人仍未改善者，如因此致本合建案無法進行，岳達公
    司得聲明解除本契約。岳達公司聲明解約時，被上訴人除應
    無息歸還岳達公司已支付之保證金並賠償同等金額予岳達公
    司，被上訴人並應賠償岳達公司已付之工程款項、工程違約
    金及其他實際損失。岳達公司已於103年10月25日簽發面額2
    500萬元之支票予張鴻耀，支付分屋契約第2條約定之保證
    金（下稱系爭分屋保證金），經執票人張鴻耀提示兌現後，
    依系爭比例分配予被上訴人。上訴人於103年4月23日就上訴
    人在系爭土地建築地上37層、地下4層、鋼筋混凝土構造建
    築物3棟表示完全同意，且為供上訴人申請建築執照，書立
    土地使用權同意書（下稱系爭同意書）交予上訴人。上訴人
    則分別於與被上訴人簽訂分售契約、分屋契約後，為規劃分
    售合建標的及分屋合建標的興建，岳泰公司已支出附表2所
    示費用計6952萬8242元，另為負擔系爭土地102年至105年度
    之地價稅，給付被上訴人483萬9284元；岳達公司已支出附
    表3所示費用計1690萬242元，另為負擔系爭土地102年至105
    年度之地價稅，給付被上訴人175萬6408元。詎被上訴人於1
    07年2月2日以伊斯時尚未取得分售合建標的及分屋合建標的
    之建築執照，造成開工日期重大遲誤等事由，表示解除分售
    契約及分屋契約（下稱系爭解除），並撤回系爭同意書。實
    則，伊並無被上訴人所指開工日期重大遲誤等情事，系爭解
    除不生合法解除之效力，然因被上訴人撤回系爭同意書，致
    新北市政府工務局於109年12月21日駁回伊在系爭土地上建
    築分售合建標的及分屋合建標的之建築執照申請，經伊於11
    0年3月30日催告被上訴人應於2週內就系爭土地提出土地使
    用權同意書，被上訴人雖於110年5月6日再次出具土地使用
    權同意書，但分售契約及分屋契約均因被上訴人撤回系爭同
    意書而無法進行。為此，伊於110年9月11日本院準備程序中
    當庭解除分售契約及分屋契約。被上訴人撤回系爭同意書，
    導致分售契約及分屋契約無法進行，岳泰公司因此受有附表
    2所示6952萬8242元加計483萬9284元共7436萬7526元之損失
    ，並喪失分售契約履行利益3億2788元8137元，所受損害及
    所失利益共計4億225萬5663元，岳泰公司得請求被上訴人按
    系爭比例如數為賠償，另得請求被上訴人按系爭比例加倍返
    還系爭分售保證金1億5000萬元；岳達公司受有附表3所示16
    90萬242元加計175萬6408元共1865萬6650元之損失，並喪失
    分屋契約履行利益5億2372萬3010元，所受損害及所失利益
    共計5億4237萬9660元，岳達公司得請求被上訴人按系爭比
    例如數賠償，另得請求被上訴人按系爭比例加倍返還系爭分
    屋保證金5000萬元等情。爰岳泰公司依分售契約第17條、
    民法第227條第1項、第226條第1項規定；岳達公司依分屋契
    約第16條、民法第227條第1項、第226條第1項規定（加倍
    返還保證金部分各依前揭契約約定請求；賠償損害部分各依
    前揭契約約定及法律規定，請求擇一為上訴人有利之判決）
    ，求為命被上訴人各加倍返還系爭分售保證金及系爭分屋保
    證金，即各給付岳泰公司、岳達公司分別如附表A「岳泰公
    司請求數額」及「岳達公司請求數額」欄所示之金額；各賠
    償如附表B「岳泰公司請求數額」及「岳達公司請求數額」
    欄所示金額，並其中附表B部分各自起訴狀繕本送達翌日起
    計付法定遲延利息，及願供擔保請准宣告假執行（原審就此
    為上訴人敗訴之判決，上訴人聲明不服，提起上訴）。並上
    訴聲明： ㈠原判決關於駁回伊後開之訴部分及該部分假執行
    聲請暨訴訟費用之裁判均廢棄。㈡被上訴人各應給付岳泰公
    司、岳達公司分別如附表A「岳泰公司請求數額」及「岳達
    公司請求數額」欄所示之金額。㈢被上訴人各應給付岳泰公
    司、岳達公司分別如附表B「岳泰公司請求數額」及「岳達
    公司請求數額」欄所示金額，及均自起訴狀繕本送達翌日起
    至清償日止，按年息5%計算之利息。㈣願供擔保請准宣告假
    執行。
二、被上訴人則以：依分售契約第17條約定，岳泰公司無法於
    簽約日起2年內開工，伊得聲明解除分屋契約（下稱分售契
    約2年開工期限約定），此約定經伊與岳泰公司於103年10月
    24日簽訂住宅大樓分售契約第一次修訂協議書（下稱分售契
    約修訂協議），以該協議修正為：岳泰公司無法於102年7
    月29日起2年6個月內開工，伊得聲明解除分售契約（下稱分
    售契約2.5年開工期限約定）。另伊與岳達公司於103年10月
    24日簽訂分屋契約，其第16條亦約定，岳達公司無法於102
    年7月29日起2年6個月內開工，伊得聲明解除分屋契約（下
    稱分屋契約2.5年開工期限約定）。岳泰公司、岳達公司分
    別違反「分售契約2.5年開工期限約定」及「分售契約2.5年
    開工期限約定」，均逾105年1月29日仍遲未依約開工，伊於
    期限屆至後，等待逾2年未見上訴人開工，始於107年2月2日
    依約為系爭解除，並撤回系爭同意書，該解除契約之意思表
    示，已於107年2月5日到達上訴人，上訴人無從請求伊加倍
    返還保證金，亦無從請求賠償損害。縱系爭解除不生合法解
    除效力，岳泰公司依分售契約第17條、分屋契約第16條，
    須先定合理期限催告伊改善違約之情形，始得聲明解除契約
    ，並須於解除契約後，始得請求伊加倍返還保證金及賠償實
    際損失。而上訴人於110年3月30日通知伊於2週內就系爭土
    地提出土地使用權同意書，伊為避免同意書格式有誤，乃請
    上訴人提供同意書稿本，經上訴人於110年4月22日提供稿本
    ，及要求伊於2週內用印擲回，伊已依上訴人之催告，於110
    年5月6日提出土地使用權同意書，上訴人自不得依分售契約
    第17條、分屋契約第16條，請求伊加倍返還保證金及賠償
    實際損害。縱認伊應加倍返還保證金及賠償上訴人之實際損
    害，然關於加倍返還保證金部分，性質屬於懲罰性違約金，
    兩造約定金額過高，應予酌減；關於賠償實際損害部分，上
    訴人未舉證證明實際受有其所主張之損害，亦不得請求伊賠
    償等語置辯。並答辯聲明：㈠上訴駁回。㈡如受不利判決，願
    供擔保請准宣告免為假執行。
三、兩造不爭執事項（見本院卷二第407至414頁）：
  ㈠被上訴人為系爭土地之共有人，其應有部分比例（即系爭比
    例）如附表1所示（見本院卷二第225至236頁）。
  ㈡岳泰公司與被上訴人於102年7月29日簽訂如原審卷一第53至7
    9頁所示之分售契約，由被上訴人提供○○段3地號土地為合建
    基地，由岳泰公司出資興建分售合建標的，以合建分售方式
    進行合作，其第17條約定：「如甲方（即被上訴人）有違
    約致損害本合建案之情事，經乙方（即岳泰公司）定合理期
    限催告甲方仍未改善者，如因此致本合建案無法進行，乙方
    得聲明解除本契約。乙方聲明解約時，甲方除應無息歸還乙
    方已支付之保證金並賠償同等金額予乙方，甲方並應賠償乙
    方已付之工程款項、工程違約金及其他實際損失，但乙方已
    完成之工程與興建中或興建完成建物亦歸甲方所有並應交付
    予甲方；乙方亦得不解除契約而對甲方請求強制履行本契約
    之義務。」第17條則約定：「……乙方……無法於簽約日起2年
    內開工，甲方並得聲明解除本契約（即分售契約2年開工期
    限約定）……。」
  ㈢被上訴人於103年4月23日就上訴人在系爭土地建築地上37層
    、地下4層、鋼筋混凝土構造建築物3棟表示完全同意，並為
    申請建築執照而書立原審卷二第61至75頁之土地使用權同意
    書（即系爭同意書）。
  ㈣岳泰公司於103年10月24日就分售契約簽訂如原審卷一第81至
    91頁所示分售契約修訂協議，於修正分屋契約2年開工期
    限約定為：「……乙方……無法於民國102年7月29日起2年6個月
    內開工，甲方並得聲明解除本契約（即分售契約2.5年開工
    期限約定）……。」
  ㈤岳達公司於103年10月24日與被上訴人簽訂如原審卷一第93至
    115頁所示之分屋契約，由被上訴人提供系爭土地為合建基
    地，由岳達公司出資興建1棟商用及旅館大樓（即分屋合建
    標的），並以合建分屋方式進行合作，其第16條約定：「
    如甲方（即被上訴人）有違約致損害本合建案之情事，經乙
    方（即岳達公司）定合理期限催告甲方仍未改善者，如因此
    致本合建案無法進行，乙方得聲明解除本契約。乙方聲明解
    約時，甲方除應無息歸還乙方已支付之保證金並賠償同等金
    額予乙方，甲方並應賠償乙方已付之工程款項、工程違約金
    及其他實際損失，但乙方已完成之工程與興建中或興建完成
    建物亦歸甲方所有並應交付予甲方；乙方亦得不解除契約而
    對甲方請求強制履行本契約之義務。」第16條則約定：「…
    …乙方……無法於民國102年7月29日起2年6個月內開工，甲方
    並得聲明解除本契約（即分屋契約2.5年開工期限約定）……
    。」
  ㈥岳泰公司於102年7月29日簽發面額7500萬元之支票予被上訴
    人張鴻耀（見本院卷二第237頁），支付分售契約第2條約
    定之保證金（即系爭分售保證金），業經執票人張鴻耀提示
    兌現，並依系爭比例分配予被上訴人；岳達公司於103年10
    月25日簽發面額2500萬元之支票予張鴻耀（見本院卷二第23
    9頁），支付分屋契約第2條約定之保證金（即系爭分屋保
    證金），業經執票人張鴻耀提示兌現，並依系爭比例分配予
    被上訴人。
  ㈦岳泰公司於105年11月29日簽發如原審卷一第379至380頁所示
    之支票予各該支票所載之受款人，於106年1月15日簽發如原
    審卷一第381至384頁所示之支票予各該支票所載之受款人，
    此部分合計支付被上訴人483萬7168元，用於負擔系爭土地1
    02至105年之地價稅支出；岳達公司於105年11月29日簽發如
    原審卷一第377至378所示之支票予各該支票所載之受款人，
    於106年1月15日簽發如原審卷一第375至376頁所示之支票予
    各該支票所載之受款人，此部分合計支付被上訴人90萬1830
    元，用於負擔系爭土地102至105年之地價稅支出。
  ㈧被上訴人於107年2月2日寄發存證信函予上訴人，以上訴人斯
    時尚未取得分售合建標的、分屋合建標的之建築執照，造成
    開工日期重大遲誤等事由，解除分售契約、分屋契約（即系
    爭解除）並撤回系爭同意書（見原審卷一第315至319、321
    至325頁），該存證信函業於107年2月5日送達上訴人（見本
    院卷二第222、224頁）。
  ㈨新北市政府工務局於109年12月21日就岳泰公司在系爭土地建
    築執照申請案件，以該局於103年5月12日第1次通知補正，
    第14次掛號時間為109年4月28日，前經該局於109年5月5日
    通知改正，岳泰公司於109年10月13日再次掛號，因未提出
    展延復審期限理由，申請復審仍有：「㈠土地使用權同意書
    請釐清補附。㈡本局108年10月16日新北工建字第1081795769
    號函第29項請修正（第29項：本局107年4月2日新北工建字
    第1070615800號函土地使用同意書疑義請釐清）。」尚未修
    正，該局又於109年11月19日通知起造人及設計建築師依規
    定檢討並請於文到10日補正完成，惟逾期仍未完成修正及辦
    理復審事宜為由，依建築法第36條規定駁回申請，並請重新
    檢討後再行辦理（見本院卷一第161至162頁）。
  ㈩上訴人於110年3月30日寄發存證信函予被上訴人，催告被上
    訴人於2週內就系爭土地提出土地使用權同意書（見本院卷
    一第531至533、535至537頁），經被上訴人再次出具土地使
    用權同意書，並已於110年5月6日交寄予上訴人，且上訴人
    業已收受（見本院卷二第216頁）。
  岳泰公司因分售合建標的之規劃興建，曾有附表2所示之支出
    ；岳達公司因分屋合建標的之規劃興建，曾有如附表3所示
    之支出。
  岳泰公司、岳達公司前未曾聲明解除分售契約或分屋契約；
    但已於110年9月11日當庭提出陳報狀, 依分售契約第17條
    分屋契約第16條為解除前揭契約之意思表示。
四、本院之判斷：
  ㈠上訴人主張：伊無被上訴人所指開工日期重大遲誤等情事，
    被上訴人竟於107年2月2日以伊有此等事由為系爭解除，並
    撤回系爭同意書，嗣新北市政府工務局因被上訴人撤回系爭
    同意書，於109年12月21日駁回岳泰公司在系爭土地建築分
    售合建標的及分屋合建標的之建築執照申請，經伊催告被上
    訴人提出土地使用權同意，被上訴人雖已提出，但分售契約
    及分屋契約仍因被上訴人撤回系爭同意書而無法進行，伊嗣
    已於110年9月11日解除分售契約及分屋契約，被上訴人應加
    倍返還伊保證金如附表A所示，應賠償伊所受損害及所失利
    益如附表B所示云云，被上訴人則均予否認，並以前揭情詞
    置辯。是本件首應釐清者為：被上訴人所為系爭解除是否合
    法解除分售契約及分屋契約？茲析述判斷如下：
  ⒈岳泰公司、岳達公司分別違反分售契約2.5年開工期限約定、
    分屋契約2.5年開工期限約定：
　  ⑴按建築物非經申請直轄市、縣（市）（局）主管建築機關
      之審查許可並發給執照，不得擅自建造。此見建築法第25
      條本文規定即明。據此，本件分售合建標的及分屋合建標
      的之建築開工，須經申請主管建築機關之審查許可並發給
      執照，始得合法為之，先予敘明。
　  ⑵經查，岳泰公司與被上訴人間之分售契約第17條原約定：
      「……乙方……無法於簽約日起2年內開工，甲方並得聲明解
      除本契約（即分售契約2年開工期限約定）……。」嗣岳泰
      公司與被上訴人另簽訂分售契約修訂協議，於修正前揭
      「分屋契約2年開工期限約定」為：「……乙方……無法於民
      國102年7月29日起2年6個月內開工，甲方並得聲明解除本
      契約（即分售契約2.5年開工期限約定）……。」岳達公司
      與被上訴人間之分屋契約第16條亦約定：「……乙方……無
      法於民國102年7月29日起2年6個月內開工，甲方並得聲明
      解除本契約（即分屋契約2.5年開工期限約定）……。」等
      情，為兩造所不爭執（見兩造不爭執事項㈡後段、㈣、㈤後
      段），堪信為真實。是以岳泰公司就分售合建標的，岳達
      公司就分屋合建標的之建築開工，依約應於102年7月29日
      起2年6個月內即105年1月29日前為之。然查，上訴人於10
      5年1月29日仍未取得在系爭土地上建築分售合建標的及分
      屋合建標的之執照，遲至被上訴人於107年2月2日為系爭
      解除，及該解除之意思表示於107年2月5日到達上訴人以
      前，仍未取得建築執照，此由新北市政府工務局於109年1
      2月21日就岳泰公司在系爭土地建築執照之申請案件，以
      岳泰公司逾期未完成修正及辦理復審事宜為由，依建築法
      第36條規定駁回申請乙節（見兩造不爭執事項㈨），即可
      明悉。上訴人既未取得在系爭土地建造分售合建標的及分
      屋合建標的之執照，自不能依約於105年1月29日前合法開
      工建築。則被上訴人辯稱：岳泰公司、岳達公司分別違反
      「分售契約2.5年開工期限約定」及「分屋契約2.5年開工
      期限約定」等語，即屬可信。
　  ⑶上訴人雖主張：「分售契約2.5年開工期限約定」及「分屋
      契約2.5年開工期限約定」，各應扣除分售契約第7條、
      分屋契約第7條所定之「因不可抗力之天災事變」、「法
      令變更」、「審查評估」或「其他不可歸責於乙方之事由
      」所需期間，而伊於103年4月29日向建築主管機關申請建
      築執照，審查評估期間因不可歸責於伊之事由有所延宕，
      致伊遲未獲發建築執照，扣除審查評估期間後，伊並未違
      反「分售契約2.5年開工期限約定」及「分屋契約2.5年開
      工期限約定」云云。惟查：
　    ①岳泰公司與被上訴人簽訂之分售契約修訂協議，其中
        約定之「分售契約2.5年開工期限」（見原審卷一第87
        頁），及岳達公司與被上訴人簽訂之分屋契約，其中第
        16條約定之「分售契約2.5年開工期限」（見原審卷一
        第109頁），均明定自102年7月29日起算2年6個月之期
        限，未如分售契約第7條或分屋契約第7條特別約定：
        「本條各款期限如因不可抗力之天災事變、法令變更、
        審查評估或其他不可歸責於乙方之事由者除外」等語，
        亦未見其他不予計入或應予扣除期間之約定。「分售契
        約2.5年開工期限」及「分屋契約2.5年開工期限」既已
        就上訴人應為建築開工之契約給付義務，定有確定之期
        限，上訴人自應依之於期限屆至前即105年1月29日前開
        工建築。至分售契約第7條或分屋契約第7條均約定：
        「本條各款期限如因不可抗力之天災事變、法令變更、
        審查評估或其他不可歸責於乙方之事由者除外」等語，
        所得除外者，既明白約定「本條各款期限」，自僅限於
        分售契約與分屋契約第7條各款所約定之期限，難及於
        分售契約第17條所定「2年開工期限約定」、分售契約
        修訂協議所定「分售契約2.5年開工約定」或分屋契
        約第16條所定「分屋契約2.5年開工約定」。據此，前
        揭開工期限尚無從依分售契約或分屋契約第7條之約定
        ，扣除因「不可抗力之天災事變」、「法令變更」、「
        審查評估」或「其他不可歸責於乙方之事由」所需之期
        間。上訴人循分售契約、分屋契約第7條之約定，主張
        「分售契約2.5年開工約定」及「分屋契約2.5年開工約
        定」，應扣除建築主管機關發給建築執照耗費之審查評
        估時間，核有誤會，難謂可採。
　    ②兩造就分售合建標的、分屋合建標的之工程期間，於分
        售契約修訂協議㈨、分屋契約第7條先有約定，均係以
        102年7月29日為始，完工交屋為止，明定上訴人需完成
        給付之期限為84個月，並將工期分為申請建築執照、申
        報及實際開工、取得使用執照及完工交屋等4個階段，
        各階段工期分別為：申請建築執照應於簽訂分售契約即
        102年7月29日後12個月內為之，申報及實際開工應於領
        得建築執照後8個月內為之，申報及實際開工後，應於5
        8個月內取得使用執照，取得使用執照後，應於6個月內
        完成水、電、瓦斯、電信、門廳、污水處理設備及庭園
        景觀等一切公共設施，並通知被上訴人辦理其自住買回
        房屋與車位之驗收與交屋手續，上訴人並得視實際需要
        於3個月內調整各階段工期，但總工期均不得超過84個
        月（見原審卷一第85、99頁）。依此約定，申報及實際
        開工距102年7月29日，包括12個月之申請建築執照準備
        期、8個月之等候建築主管機關審查並發給建築執照俾
        申報及實際開工之期間，及上訴人得彈性調整各階段之
        3個月期間，最遲應於102年7月29日簽訂契約後23個月
        （12+8+3）內開始，此項開工期限之約定，核與「分售
        契約2.5年開工期限約定」及「分屋契約2.5年開工期限
        約定」不同，前者所約定之最長23個月開工期限，顯然
        短於後者之2年6個月即30個月之開工期限。審諸證人白
        省三證稱：分售合建標的及分屋合建標的之建築執照由
        伊負責申請，一般申請建照3、5個月就可以完成。本件
        因為房屋有很多不同的使用用途，主要審查評估的內容
        包括環境影響評估、環差審查、防火避難綜合檢討評估
        、都市計劃審查、交通影響評估、近捷運安全影響評估
        等6項，審查評估期間伊沒辦法掌控。伊沒有看過分售
        契約及分屋契約，但上訴人曾經就本件建案請教過伊一
        些問題。有關審查評估的時間，伊沒有跟上訴人說要多
        久，但伊有告訴上訴人本件進行審查要很久的期間，需
        要扣除，建議上訴人要將不可抗力的時間扣除，他們才
        會在契約第7條增列審查評估要予扣除。分售契約第17
        條之2年開工期限約定、分屋契約第16條之分屋契約2
        .5年開工期限約定，誰決定的伊不清楚，這是兩造決定
        的。就伊來說，上訴人要寫多久的時間都不重要，重要
        的是伊跟上訴人說審查評估等不可抗力的時間要予以扣
        除，這伊有跟上訴人講過等語（見原審卷二第500至504
        頁）。由此可見，上訴人於簽訂分售契約、分售契約修
        訂協議及分屋契約時，就建築執照之審查評估期間無法
        切實掌握一事，知之甚詳。準此，兩造如有意就「分售
        契約2.5年開工期限約定」及「分屋契約2.5年開工期限
        約定」約定應扣除審查評估期間，衡情應會在契約中明
        文為之，而不至於在分售契約、分屋契約第7條限制以
        「本條各款期限」為適用除外事由之範圍。參以「分售
        契約2.5年開工期限約定」訂於岳泰公司與被上訴人簽
        訂之分售契約修訂協議，「分屋契約2.5年開工期限
        約定」訂於岳達公司與被上訴人簽訂之分屋契約第16條
        ，均有別於分售契約修訂協議㈨、分屋契約第7條，
        另為不同期限之約定，且所定期限較訂有除外事由之23
        個月增長7個月時間，更可知兩造於原開工期限外，另
        為「分售契約2.5年開工期限約定」及「分屋契約2.5年
        開工期限約定」以增長上訴人可利用之時間時，未如分
        售契約及分屋契約第7條聽從建築師白省三建議設置扣
        除審查評估等期間之除外條款，係有意為之。而查此區
        別約定之真意，應係就分售契約、分屋契約第7條所約
        定審查評估等除外事由之期間扣除或加計，約定最長以
        7個月（30-23=7）為限，以避免建築開工遙遙無期，導
        致被上訴人蒙受不利。上訴人主張，分售契約或分屋契
        約第7條，均約定：「本條各款期限如因不可抗力之天
        災事變、法令變更、審查評估或其他不可歸責於乙方之
        事由者除外」等語，所謂「本條各款期限」僅係例示規
        定，可適用於「分售契約2.5年開工期限約定」及「分
        屋契約2.5年開工期限約定」云云，核無可採。
　    ③岳泰公司與被上訴人簽訂分售契約修訂協議約定：「…
        …如乙方（即岳泰公司）發生申請破產或重整、進入清
        算程序或解散程序、廢止許可、撤銷登記、連續停業達
        3個月以上、歇業或其他顯無能力完成本合建案之重大
        情事，或無法於民國102年7月29日起2年6個月內開工，
        甲方（即被上訴人）並得聲明解除本契約。……」等語；
        岳達公司與被上訴人簽訂分屋契約第16條約定：「……
        如乙方（即岳達公司）發生申請破產或重整、進入清算
        程序或解散程序、廢止許可、撤銷登記、連續停業達3
        個月以上、歇業或其他顯無能力完成本合建案之重大情
        事，或無法於民國102年7月29日起2年6個月內開工，甲
        方（即被上訴人）並得聲明解除本契約。……」等語，觀
        其內容，乃於上訴人欠缺履約能力時，賦予被上訴人聲
        明解除契約之權利。岳泰公司與被上訴人簽訂分售契約
        第7條、分售契約修訂協議㈨；岳達公司與被上訴人簽
        訂分屋契約第7條，均承諾於申請建築執照後8個月內
        開工建築，雖另享有3個月之調整期間，並設有除外條
        款。然岳泰公司、岳達公司既分別以分售契約修訂協議
        、分屋契約第16條，延長最遲應於23個月內開工之
        期限，另行約定最遲開工期限為自102年7月29日起2年6
        個月即30個月內，且未設有除外條款，並約定如上訴人
        未依限開工，被上訴人得聲明解除契約。觀此約定之脈
        絡與結構，再參酌白省三另證稱：分售契約、分屋契約
        第7條所定之期限，應係上訴人依據他們之前建築的經
        驗所訂的期間等語（見原審卷二第502頁），可知兩造
        前揭約定，係以上訴人可否於一定期限內取得建築執照
        並申報及實際開工乙事，判斷上訴人之履約能力是否有
        所欠缺，此履約能力之判斷基準，應包括上訴人就分售
        契約、分屋契約第7條所定除外期間其中關於申請及取
        得建築執照所耗費時間之經驗或專業預估，倘若實際耗
        費時間超過分售契約修訂協議㈨、分屋契約第7條所約
        定之申請建築執照期限12個月與取得建築執照並申報及
        實際開工之8個月另加計調整期間3個月後合計23個月之
        期間過於長久，而自102年7月29日起超過2年6個月仍未
        開工，依約即應認上訴人欠缺約定之履約能力，被上訴
        人得聲明解除契約，始符合兩造締約真意。否則兩造既
        已有分售契約第7條、分售契約修訂協議㈨、分屋契約
        第7條之開工期限約定，並允許上訴人扣除審查評估期
        間，又何須多此一舉，再以分售契約修訂協議、分屋
        契約第16條重複為「分售契約2.5年開工期限約定」及
        「分屋契約2.5年開工期限約定」。 
  ⒉分售契約及分屋契約已經被上訴人於107年2月5日合法解除：
     
　  ⑴按給付有確定者，債務人自屆滿時起，負遲延責任。民法
      第229條第1項定有明文。又按契約之解除，除基於法律之
      規定（法定解除權）外，倘契約當事人於契約成立之同時
      ，在契約內約定解除契約之權利（約定解除權）者，當事
      人之一方於該約定之解除權情事發生時，即得依契約之約
      定行使權利（最高法院108年度台上字第1742號判決意旨
      參照）。
　  ⑵本件岳泰公司與被上訴人間之「分售契約2.5年開工期限約定」，及岳達公司與被上訴人間之「分屋契約2.5年開工期限約定」，已就上訴人應於105年1月29日就分售合建標的、分屋合建標的取得建築執照，並申報及實際在系爭土地上開工之契約給付義務定有確定之期限。上訴人迄107年2月5日被上訴人所為系爭解除之意思表示到達上訴人以前，仍未依約申報及實際開工等情，已如前述。則上訴人依民法第229條第1項規定，應負給付遲延之責任，難謂不具有可歸責事由。據此，被上訴人自得依「分售契約2.5年開工期限約定」及「分屋契約2.5年開工期限約定」，聲明解除分售契約及分屋契約。被上訴人於107年2月2日寄發存證信函分別予上訴人，以上訴人斯時尚未取得分售合建標的、分屋合建標的之建築執照，造成開工日期重大遲誤等事由，解除分售契約、分屋契約，該存證信函並於107年2月5日送達上訴人，為兩造所不爭（見兩造不爭執事項㈧），應認已生合法解除分售契約及分屋契約之效力。 
　  ⑶且查：
　  ①依分售契約修訂協議㈨及分屋契約第7條之約定，上訴人
      應自102年7月29日起12個月內申請建築執照，此所謂申請
      建築執照，應包括申請建築執照所須各項審查，即建築師
      白省三所證述：環境影響評估、環差審查、防火避難綜合
      檢討評估、都市計劃審查、交通影響評估、近捷運安全影
      響評估等之申請，始為合理。而岳泰公司於103年4月28日
      向台北市建築師公會遞交建造執照申請，社團法人新北市
      建築師公會則於103年4月29日收件，岳泰公司嗣並於103
      年6月26日發函檢送「新北市○○區○○段0○000○000地號3筆
      土地住宅暨旅館新建工程」環境影響說明書予新北市政府
      工務局，經該局於103年7月1日收文（見原審卷一第117、
      125頁、本院卷一第211、217頁）。岳泰公司前揭申請，
      雖係在102年7月29日起12個月內為之，然隨即於103年8月
      6日又發函補正「新北市○○區○○段0○000○000地號3筆土地
      住宅暨旅館新建工程環境影響說明書」（見本院卷一第21
      9頁、卷二第23頁），可見上訴人就環境影響評估之準備
      不甚充足，形式上雖於103年7月為之，但實質上於103年8
      月6日仍在補正欠缺。又依新北市101年12月公布之環境影
      響評估暨都市設計審議開發量審議原則，有關案件申請流
      程，係建議以環評委員會第1次審議結論作為都審委員會
      重要參考依據，兩委員會後續審查可同步進行等語（見本
      院卷一第445頁）。然查，新北市政府環境保護局就分售
      合建標的及分屋合建標的之建築環境影響評估，已於104
      年1月12日進行第一次審查，有新北市政府函在卷足稽（
      見本院卷二第29至32頁），岳泰公司卻於104年4月24日、
      105年1月29日以該案正辦理營建署都市設計審議審查，擬
      待都市設計審議審查內容確認後，再行辦理環境影響評估
      審查相關作業為由，發函要求展延環境影響評估（見本院
      卷一第227、229頁）。據此，被上訴人辯稱：上訴人拖延
      環境影響評估程序之開啟，又延宕後續程序之進行等語，
      即非全然無據。
　  ②有關分售合建標的及分屋合建標的，於104年2月13日首見
      訴外人三門聯合建築師事務所（下稱三門事務所）提出都
      審申請書，檢送都市設計審議報告書，申請內政部營建署
      安排審查事宜（見原審卷一第154頁、本院卷一第293頁）
      ，已逾自102年7月29日起1年內申請之期限。準此，被上
      訴人辯稱：上訴人拖延都市設計審議程序之開啟，亦非無
      據。又上開申請，經內政部於104年5月21日召開「內政部
      淡海新市鎮特定區計畫都市設計審查小組第171次會議，
      決議：「請設計單位依下列各點及作業單位初審意見（詳
      附件）修正書圖或補充說明後，再提本審查小組審議：㈠
      本基地之土地使用分區為第2種中心商業區，惟現規劃設
      計為大型住宅社區及旅館，供商業使用空間比例較少，現
      行土管要點雖未規定中心商業區內設置商業及住宅使用比
      例，惟都市設計審議之重點係就設置之使用行為對於地區
      影響、公共設施負擔能力等項目審查其合理性，建請開發
      單位就未來淡海新市鎮整體商業需求量，調整商業及住宅
      樓地板面積或樓層分配情形（建議至少地面3層樓或樓高1
      0公尺以下規劃商業使用），提出及說明容積使用之合理
      性，再提請審議。㈡……⒈本案地面層設置水池，其深度恐有
      安全之虞，請加強管理及安全防護措施，另請說明颱風期
      間的防洪措施。……⒍本案頂蓋式通廊未達到串連商業空間
      及通行的功能，請調整。……⒎本案規劃溫泉設施，請補充
      說明深開挖後是否影響周邊環境；另報告書所附之供水證
      明文件中未說明是否包含大型耗水項目，請補充。㈢……⒈本
      案設計供住宅及旅館使用，地下4層全區規劃為旅館停車
      空間，應與住宅空間作適當區隔，請加強安全管制及逃生
      之垂直動線規劃。……㈣……⒉請補充說明旅館棟部分樓層高度
      放寬之必要性、放寬後之結構安全及理由。……」等語（見
      本院卷一第455至469頁）。此後，岳泰公司委由三門事務
      所於104年9月15日、104年10月12日、105年10月14日數次
      提出都審申請書，申請安排審查事宜（見本院卷一第299
      、301、323頁），其間未見涉及法令變更或不可抗力之天
      災事變情形，仍由內政部多次要求三門事務所補正，且其
      中有數次均就溫泉開發為之（見本院一卷第223、242、25
      1、257頁），終由三門事務所於106年3月10日申請核備，
      至106年6月2日獲核備（見本院卷一第471至490、497至51
      2、513至526、333、337頁），嗣三門事務所於106年11月
      17日又提出都審申請書，向內政部營建署申請辦理第一次
      變更設計（見本院卷一第339頁），遭內政部營建署以變
      更圖說不完整為由退件補正，至107年3月29日始核備第1
      次變更設計之都市設計審議報告書（見本院卷一第341、3
      43頁）。由此歷程可知，上訴人對於都市設計審查之申請
      準備不足，被上訴人辯稱：上訴人延宕都市設計審議等語
      ，應堪採信，應認上訴人就申報及實際開工之給付遲延有
      可歸責之事由。
　  ③綜此，更可認被上訴人於107年2月2日所為之系爭解除，於
      107年2月5日到達上訴人時，即已生合法解除分售契約及
      分屋契約之效力。
  ㈡本件分售契約及分屋契約業經被上訴人於107年2月5日行使約
    定解除權而解除，已如前述。契約解除後，被上訴人已無提
    供系爭土地予上訴人建築分售合建標的及分屋合建標的之義
    務，自無不許被上訴人於解除契約時同時撤回系爭同意書之
    理。且分售契約及分屋契約既因上訴人違反開工期限約定，
    由被上訴人行使約定解除權而合法解除，即難謂分售契約或
    分屋契約因被上訴人撤回系同意書導致無法進行，難謂被上
    訴人有民法第227條第1項所定不完全給付情形。準此，上訴
    人依民法第227條第1項、第226條第1項規定，請求被上訴人
    賠償損失，核屬無據。又岳泰公司依分售契約第17條約定
    ；岳達公司依分屋契約第16條約定，分別請求命被上訴人
    按系爭比例加倍返還系爭分售保證金、系爭分屋保證金及賠
    償損害，均以被上訴人違約導致分售契約、分屋契約無法進
    行為前提，且須經上訴人定合理期限催告改善未改善，於上
    訴人解除契約時，始得為之，均已詳如前述。上開分售契約
    與分屋契約，既經被上訴人於107年2月5日合法解除，則被
    上訴人撤回系爭同意書，要難謂造成分售契約或分屋契約無
    法進行，上訴人無催告被上訴人改善違約之餘地，亦無從以
    被上訴人違約且未依催告改善違約情形為由，解除分售契約
    或分屋契約。據此，岳泰公司依分售契約第17條約定；岳
    達公司依分屋契約第16條約定對被上訴人所為加倍返還保
    證金及賠償損害之請求，應無所據。  
五、綜上所述，岳泰公司依分售契約第17條、民法第227條第1
    項、第226條第1項規定；岳達公司依分屋契約第16條、民
    法第227條第1項、第226條第1項規定，求為命被上訴人加倍
    返還系爭分售保證金及系爭分屋保證金，即各給付岳泰公司
    、岳達公司分別如附表A「岳泰公司請求數額」及「岳達公
    司請求數額」欄所示之金額；賠償損害如附表B「岳泰公司
    請求數額」及「岳達公司請求數額」欄所示金額，並其中附
    表B部分各自起訴狀繕本送達翌日起計付法定遲延利息，均
    非屬正當，不應准許。從而，原審就此所為上訴人敗訴之判
    決，所持理由雖與本院不同，惟結論並無二致，仍應予維持
    。上訴論旨指摘原判決不當，求予廢棄改判，為無理由，應
    駁回其上訴。
六、本件事證已臻明確，兩造其餘之攻擊或防禦方法及所用之證
    據，經本院斟酌後，認為均不足以影響本判決之結果，爰不
    逐一論列，附此敘明。
七、據上論結，本件上訴為無理由。依民事訴訟法第449條第2項
    、第85條第1項前段，判決如主文。
中　　華　　民　　國　　110 　年　　10　　月　　27　　日
                  民事第十四庭  
                        審判長法  官  蔡和憲
                              法  官  周珮琦 
                              法  官  周群翔
正本係照原本作成。
如不服本判決，應於收受送達後20日內向本院提出上訴書狀，其
未表明上訴理由者，應於提出上訴後20日內向本院補提理由書狀
（均須按他造當事人之人數附繕本）上訴時應提出委任律師或具
有律師資格之人之委任狀；委任有律師資格者，另應附具律師資
格證書及釋明委任人與受任人有民事訴訟法第466 條之1第1項但
書或第2項所定關係之釋明文書影本。如委任律師提起上訴者，
應一併繳納上訴審裁判費。
中　　華　　民　　國　　110 　年　　10　　月　　27　　日

                              書記官  秦千瑜
附表1（○○段0、0-0、000地號土地）
編號 共有人 應有部分比例 01 張雅菀 20000/409630 02 陳慕凡 12500/409630 03 張穎護 115015/409630 04 張豐翔 24000/409630 05 張啟邦 24000/409630 06 張迦雯 6000/409630 07 張鴻耀 115015/409630 08 張祐婷 6000/409630 09 張祐華 24000/409630 10 張祐豪 33600/409630 11 張淑芬 17000/409630 12 陳慕芸 12500/409630 應有部分合計  1 
附表2
編號 給付對象 支出金額 卷證位置 01 三門聯合建築師事務所 3407萬4485元 見原審卷一第385頁 02 光宇工程顧問股份有限公司 200萬元 見原審卷一第386至389頁 03 祺昌工程科技有限公司 96萬2500元 見原審卷一第390至392頁 04 行易網科技股份有限公司 37萬8000元 見原審卷一第 393、395頁 05 台灣綠建築設計顧問有限公司 21萬元 見原審卷一第394頁 06 水星防災工程有限公司 122萬1元 見原審卷一第397至399頁 07 中基土壤技術顧問有限公司 186萬7732元 見原審卷一第400至401頁 08 新北市政府環境保護局 23萬3000元 見原審卷一第402至403頁 09 財團法人消防安全中心基金會 30萬元 見原審卷一第404頁 10 國興測量有限公司 8萬1900元 見原審卷一第405頁 11 誠正海峽兩岸資產鑑定有限公司 9萬1875元 見原審卷一第419頁 12 億鼎環保有限公司 3萬6750元 見原審卷一第423頁 13 鴻毅園藝社 7萬2000元 見原審卷一第425頁 合計  6952萬8242元  
附表3
編號 給付對象 支出金額 卷證位置 01 三門聯合建築師事務所 1619萬9242元 見原審卷一第407頁 02 池川有限公司 60萬元 見原審卷一第409至411頁 03 新北市政府 10萬1000元 見原審卷一第 413、417頁 合計  1690萬242元  

附表A（請求加倍返還系爭分售/分屋保證金）                                      幣別：新臺幣          被上訴人 應有部分比例分子 應有部分比例分母 應有部分比例(%) 岳泰公司得請求總數（元） 岳達公司得請求總數（元）  岳泰公司請求數額（元） 岳達公司請求數額（元）  張雅菀 20000 409630 4.882% 150,000,000 50,000,000  7,323,000 2,441,000  陳慕凡 12500  3.052%    4,578,000 1,526,000  張穎護 115015  28.078%    42,117,000 14,039,000  張豐翔 24000  5.859%    8,788,500 2,929,500  張啟邦 24000  5.859%    8,788,500 2,929,500  張迦雯 6000  1.465%    2,197,500 732,500  張鴻耀 115015  28.078%    42,117,000 14,039,000  張祐婷 6000  1.465%    2,197,500 732,500  張祐華 24000  5.859%    8,788,500 2,929,500  張祐豪 33600  8.203%    12,304,500 4,101,500  張淑芬 17000  4.150%    6,225,000 2,075,000  陳慕芸 12500  3.050%    4,575,000 1,525,000  合計 409630 409630 100.000% 150,000,000 50,000,000  150,000,000 50,000,000            附表B（請求賠償所受損害及所失利益）                                           幣別：新臺幣          被上訴人 應有部分比例分子 應有部分比例分母 應有部分比例(%) 岳泰公司得請求總數（元）  岳達公司得請求總數（元） 岳泰公司請求數額（元）  岳達公司請求數額（元） 張雅菀 20000 409630 4.882% 402,255,663  542,379,660 19,638,121  26,478,975 陳慕凡 12500  3.052%    12,276,843  16,553,427 張穎護 115015  28.078%    112,945,345  152,289,361 張豐翔 24000  5.859%    23,568,159  31,778,024 張啟邦 24000  5.859%    23,568,159  31,778,024 張迦雯 6000  1.465%    5,893,045  7,945,862 張鴻耀 115015  28.078%    112,945,345  152,289,361 張祐婷 6000  1.465%    5,893,045  7,945,862 張祐華 24000  5.859%    23,568,159  31,778,024 張祐豪 33600  8.203%    32,997,032  44,491,404 張淑芬 17000  4.150%    16,693,610  22,508,756 陳慕芸 12500  3.050%    12,268,798  16,542,580 合計 409630 409630 100.000% 402,255,663  542,379,660 402,255,661  542,379,660 註：岳泰公司原審請求逾「岳泰公司請求數額」所示部分，減縮該部分起訴聲明。